臺灣臺中地方法院民事判決
111年度訴字第2498號
原      告  施榛䋖即施素琴

訴訟代理人  張家榛律師                      
            林倪均律師                      
被      告  林嫦芬律師即郭國銘之遺產管理人              
上列當事人間塗銷抵押權等事件，本院於民國111年10月13日辯
論終結，判決如下：
    主    文
確認被告就原告所有如附表所示不動產，於民國94年5月17日以
里普資字第116310號登記，設定擔保債權總金額新臺幣100萬元
最高限額抵押權所擔保之債權不存在。
被告應將前項最高限額抵押權設定登記塗銷。
訴訟費用由被告於管理郭國銘遺產範圍內負擔。
    事實及理由
甲、程序部分：
一、查被繼承人郭國銘（男，民國00年0月00日生，身分證統一
    編號：Z000000000號），已於96年5月18日死亡，其繼承人
    均已向臺灣苗栗地方法院聲明拋棄繼承，並經該院准予備查
    在案，嗣經郭國銘之債權人板信商業銀行股份有限公司聲請
    該院指定郭國銘之遺產管理人，已據該院以96年度財管字第
    36號裁定，指定林嫦芬律師為郭國銘之遺產管理人確定乙節
    ，經本院調取該院上開事件卷宗查明無訛，是本件自應列被
    繼承人郭國銘之遺產管理人林嫦芬律師為被告。
二、按確認法律關係之訴，非原告有即受確認判決之法律上利益
    者，不得提起之，民事訴訟法第247 條第1 項前段定有明文
    。又提起確認之訴，只須因法律關係之存否不明確，致原告
    在私法上之地位有受侵害之危險，而此項危險得以對於被告
    之確認判決除去者，即有受確認判決之法律上利益（最高法
    院42年台上字第1031號判決意旨參照）。本件原告主張其所
    有如附表所示之不動產（下稱系爭土地），為郭國銘設定本
    金最高限額100萬元抵押權，惟雙方間實際上並無任何債權
    債務關係存在，乃起訴確認該最高限額抵押權所擔保之債權
    不存在，故該最高限額抵押權所擔保之債權是否存在，難謂
    原告在私法上之地位無受侵害之危險。從而，原告提起此部
    分確認之訴，以排除此項危險，自足認其有即受確認判決之
    法律上利益，核與前開法條之規定並無不符，自為法之所許
    。
三、本件被告經合法通知，未於言詞辯論期日到場，核無民事訴
    訟法第386條所列各款情形，爰依原告之聲請，由其一造辯
    論而為判決。
乙、實體事項：
一、原告主張：
　  原告所有之系爭土地，於94年5月17日遭郭國銘以里普資字第116310號收件登記設定擔保本金最高限額新臺幣（下同）100萬元之抵押權設定（下稱系爭抵押權），其存續期間為不定期限，然原告與郭國銘間實際並無任何債權債務關係存在，郭國銘亦於96年5月18日過世，系爭抵押權設定至今已17年左右，倘郭國銘對原告確有債權存在，何以從未見郭國銘或其繼承人行使系爭抵押權追償，足見其等間顯無債權存在，而系爭抵押權存續期間為不定期限，屬本金最高限額抵押權，原告起訴本件請求塗銷系爭抵押權登記，有依民法第881條之5第1項向被告表示終止系爭抵押權設定契約之意，又系爭抵押權擔保之債權從未發生，郭國銘對原告並無債權存在，且郭國銘之繼承人均拋棄繼承，顯然將來確定不會繼續發生債權，應可認為該當於最高限額抵押權所從屬之關係終止不會繼續發生，復依民法第881條之5第2項規定，自請求之日起，經15日為其確定期日，應認本件系爭抵押權該當於確定，則抵押權確定後所擔保之債權既不存在，依抵押權之從屬性，應許抵押人請求抵押權人塗銷抵押權設定登記。並聲明：如主文所示。
二、被告未於言詞辯論期日到場，亦未曾提出書狀作何聲明或陳
    述。　　
三、本院之判斷：
　㈠原告為系爭土地之所有權人，系爭土地於94年5月17日設定本
    金最高限額抵押權100萬元予郭國銘，存續期間不定期限，
    有系爭土地登記第一類謄本在卷可憑（見本院卷第67頁），
    堪認為真。
　㈡最高限額抵押權所擔保之原債權，未約定確定之期日者，抵
    押人或抵押權人得隨時請求確定其所擔保之原債權。前項情
    形，除抵押人與抵押權人另有約定外，自請求之日起，經15
    日為其確定期日，民法第881 條之5 定有明文。修正之民法
    第881 條之1 至第881 之17規定，除第881 條之1 第2 項、
    第881 條之4 第2 項、第881 條之7 之規定外，於民法物權
    編修正施行前設定之最高限額抵押權，亦適用之，民法物權
    施行法第17條亦有明文。故本件系爭抵押權亦有上開法條之
    適用。
  ㈢系爭抵押權設定時並未約定債權確定日，原告提起本件訴訟
    以起訴狀表示終止系爭抵押權設定契約，即依民法第881條
    之5第1項規定請求確定系爭抵押權擔保之債權，而被告於11
    1年8月22日收受起訴狀繕本，有送達證書可證（本院卷第53
    頁），則依上開民法第881 條之5 規定，系爭抵押權既屬未
    約定期日之最高限額抵押權，於原告請求確定系爭抵押權債
    權之第15日即111年9月6日，系爭抵押權所擔保之債權應予
    確定，堪可認定。
  ㈣又最高限額抵押權擔保之債權，若不存在，且於存續期間亦
    未發生其他債權，依抵押權之從屬性，無不許塗銷該最高限
    額抵押權之理。另就擔保債權之存在，應由抵押權人就此有
    利於己之事實負舉證責任。是以，最高限額抵押契約雖未定
    有存續期間者，如抵押人否認原擔保之債權之存在，亦否認
    抵押權存續期間有其他債權存在，抵押權人自應負舉證責任
    。如未舉證以實其說，依抵押權之從屬性，應許抵押人請求
    塗銷抵押權設定登記。本件原告否認自系爭抵押權設定之日
    至上開確定之日止，被告有何抵押債權存在，被告自應就此
    負起舉證責任，惟被告未提出任何證據，以資證明其對系爭
    抵押權所擔保之抵押債權，在系爭抵押權確定時尚存在之事
    實。
  ㈤基此，原告請求確認系爭抵押權擔保之抵押債權不存在，應
    屬有理。又所有人對於妨害其所有權者，得請求除去之，民
    法第767條第1項中段定有明文。職是，原告既為系爭土地之
    所有權人，其主張系爭土地所有權因系爭抵押權登記存在，
    有妨害之情，請求被告塗銷系爭抵押權登記，亦屬有據，應
    足可採。
四、綜上所述，被告未證明系爭抵押權於債權確定時，尚存可供
    擔保之債權，原告請求確認系爭抵押權所擔保之抵押債權不
    存在，並依民法第767 條第1 項中段規定，請求被告塗銷系
    爭抵押權登記，均有理由，應予准許。
五、訴訟費用負擔之依據：民事訴訟法第78條。
中　　華　　民　　國　　111 　年　　11　　月　　10　　日
                  民事第一庭    法  官  江彥儀
正本係照原本作成。
如對本判決上訴，須於判決送達後20日內向本院提出上訴狀。如
委任律師提起上訴者，應一併繳納上訴審裁判費。
中　　華　　民　　國　　111 　年　　11　　月　　10　　日
                                書記官  曾右喬
附表：（金額：新臺幣/日期：民國）
土地 臺中市○○區○○段○○○段000000地號土地 字號 里普資字第116310號 登記日期 94年5月17日 權利人 郭國銘 債務人 施榛䋖即施素琴 設定義務人 施榛䋖即施素琴 權利範圍 全部 擔保債權金額 本金最高限額100萬元 債權額比例 1/1 存續期間 不定期限